【裁判字號】    99,重訴,57
【裁判日期】    991025
【裁判案由】    分割共有物
【裁判全文】
臺灣新竹地方法院民事判決              99年度重訴字第57號
原      告  丁○○
            乙○○
            丙○○
被      告  戊○○
            庚○○
訴訟代理人  甲○○
參  加  人  己○○
上列當事人間請求分割共有物事件，本院於民國99年9月29日辯
論終結，判決如下：
    主  文
兩造共有坐落新竹市○○段五十九地號、地目田、面積一九二二
．三九平方公尺土地，應予原物分割，其分割方法如附圖乙方案
所示：編號Ａ部分、面積九六九．一四平方公尺土地分歸被告戊○○取得；編號Ｂ部分、面積四八五．八四平方公尺土地分歸被
告庚○○取得；編號Ｃ部分、面積四六七．四一平方公尺土地分
歸原告丁○○、乙○○、丙○○取得，並按附表二之應有部分維
持共有。
訴訟費用由兩造依據附表三比例負擔。
    事實及理由
壹、程序部分：
一、按訴狀送達後，原告不得將原訴變更或追加他訴，但被告同
    意或請求基礎事實同一者，不在此限；又被告於訴之變更或
    追加無異議，而為本案言詞辯論者，視為同意變更或追加，
    民事訴訟法第255條第1項第1款、第2款及第2項定有明文。
    本件原告原起訴聲明主張原告與被告共有坐落新竹市○○段
    59地號土地（下稱系爭土地），面積1,922.39平方公尺，分
    割方法為：如本院卷附第5頁擬分割示意圖所示Ａ部分，面
    積969.14平方公尺之土地，分歸被告戊○○所有，所有權權
    利範圍全部；所示Ｂ部分，面積485.84平方公尺之土地，分
    歸被告庚○○所有，所有權權利範圍全部；所示Ｃ部分，
    467.41平方公尺之土地，分歸原告丁○○、乙○○、丙○○
    等3人分別共有，各自取得所有權權利範圍如附表二所示之
    比例（實際位置及面積均以地政機關實測為準）。嗣經本院
    囑託新竹市地政事務所於民國99年5月5日前往系爭土地施行
    複丈，並製作土地複丈成果圖即附圖（參本院卷第128頁）
    後，原告乃變更聲明為請求依附圖所示乙方案之分割方法分
    割。核原告上開之行為係屬請求基礎事實同一，且被告並無
    異議而為本案言詞辯論，視為同意原告訴之變更追加，參諸
    前揭規定，應予准許。
二、次按當事人得於訴訟繫屬中，將訴訟告知於因自己敗訴而有
    法律上利害關係之第三人。又訴訟之結果，於第三人有法律
    上利害關係者，法院得於第一審或第二審言詞辯論終結前相
    當時期，將訴訟事件及進行程度以書面通知該第三人。另就
    兩造之訴訟有法律上利害關係之第三人，為輔助一造起見，
    於該訴訟繫屬中，得為參加。民事訴訟法第65 條第1項、第
    67條之1、第58條定有明文。本件訴訟進行中，本院依職權
    對己○○為訴訟告知。嗣受訴訟告知人己○○陳明參加被告
    庚○○之訴訟，渠所為訴訟參加合於前引規定，應予准許。
    依民事訴訟法第63條第1項規定，參加人己○○日後對其所
    輔助之當事人，自不得主張本訴訟之裁判不當，合先敘明。
貳、實體部分：
一、原告方面：
（一）原告起訴主張：
   1、緣原告丁○○、乙○○、丙○○及被告戊○○、庚○○等
      人共有坐落新竹市○○段59地號、面積1,922.39平方公尺
      之土地即系爭土地，為顧及全體共有人之意願，應依據附
      圖乙方案所示，將編號Ａ部分、面積969.14平方公尺之土
      地分歸被告戊○○所有，所有權權利範圍全部；將編號Ｂ
      部分、面積485.84平方公尺之土地，分歸被告庚○○所有
      ，所有權權利範圍全部；將編號Ｃ部分，面積467.41平方
      公尺之土地，分歸原告3人分別共有，各自取得所有權權
      利範圍如附表二所示之比例。
   2、經查，蓋因被告庚○○具有自耕農身分，故訴外人利台鑄
      造工材股份有限公司（下稱利台公司）於87年9月10日以
      被告庚○○之名義購買系爭土地應有部分107460分之2715
      8，嗣後利台公司及被告庚○○於系爭土地上建築門牌號
      碼原為新竹市○○路○段515巷21弄9號1樓之鐵架屋一棟
      （下稱系爭建物），目前供訴外人椰灣休閒企業社及林錦
      亮經營「椰灣休閒家具」賣場之用，系爭建物主要坐落於
      如附圖乙方案所示之編號Ｂ部分，有部分坐落於同圖所示
      之編號Ｃ部分，乃無權占用原告及被告共有之系爭土地，
      並自行設置門牌號碼為「新竹市○○路○段555號」。原
      告曾對訴外人椰灣休閒企業社、林錦亮提起本院97年度訴
      字第866號拆屋還地之訴，期間雙方調解，以被告庚○○
      願配合辦理本案系爭土地共有物分割，故由原告撤回上開
      拆屋還地之訴，與被告戊○○、庚○○等人偕同辦理土地
      共有物分割登記，以免拆除系爭建築。惟經原告多次出面
      協調，被告戊○○、庚○○等人竟仍藉故迴避，未能配合
      辦理。
   3、綜上所述，爰依全體共有人事先之協議及部分共有人占有
      使用土地之實際情況提起本件訴訟，請求依附圖乙方案所
      示之分割方法分割。
（二）對於被告答辯之陳述：
   1、被告庚○○辯稱分割後，其願意分配到如附圖丙方案所示
      之編號Ｂ部分，且面臨西濱公路部分寬度調整為6公尺云云
      。惟原告認為合理之缺口寬度最多為4公尺（即附圖乙方
      案），此可供被告庚○○出入，如缺口寬度增加為6公尺
      （即附圖丙方案），將使分割線過於傾斜，日後土地利用
      不佳。且與系爭土地相鄰之同地段70、71、72、73地號土
      地為政府計劃之道路，目前均在被告庚○○名下，日後經
      國家徵收作為道路，即可供分配到如附圖乙方案所示之編
      號Ｂ部分土地者通行，無被告庚○○所稱出入之困難，因
      此不同意被告庚○○請求之附圖丙方案。
   2、被告庚○○辯稱搭蓋建物在系爭土地上時，係按照應有部
      分面積所建，然嗣後道路徵收導致土地面積變動，被告庚○○亦曾得到其他共有人之同意始為整建云云。原告就此
      否認，實則原告對於被告庚○○於系爭土地上搭蓋房屋，
      自始即表示不同意，但被告庚○○仍自行搭建。
（三）原告訴之聲明如主文第1項所示。
二、被告方面：
（一）被告庚○○則以：被告庚○○及訴外人利台公司於系爭土
      地上興建系爭建物，係按照被告庚○○之應有部分面積所
      建，然因嗣後道路徵收導致土地面積變動，系爭建物所占
      用之土地面積始大於被告庚○○之應有部分，惟當時被告
      庚○○興建系爭建物時確有得到其他共有人之同意。再者
      ，被告庚○○同意分割，而合理之分割方案應是讓分割後
      之3筆土地均有通路連接至道路，且將分給被告庚○○之
      土地面臨西濱公路之寬度調整為6公尺（即附圖丙方案）
      。反之，如原告願意分配被告庚○○目前使用之土地，即
      系爭建物主要坐落之位置，被告庚○○願意在3年內拆除
      占用土地之系爭建物，並按時價承租系爭建物坐落之土地
      ，惟拆除系爭建物，應有所補償被告庚○○。另被告庚○○亦贊成參加人己○○之意見，希望系爭土地可以朝整體
      開發。為此聲明：原告之訴駁回。
（二）被告戊○○則以：系爭土地分割後分配給被告戊○○之部
      分，土地之分割線應為直線，地形應為方正，以維持被告
      戊○○原來使用範圍。至就被告庚○○所分得之土地出入
      道路只請求不要開設在分割給被告戊○○之土地上，其缺
      口寬度被告戊○○並無意見。另被告庚○○將被告戊○○
      使用土地上之出路以建物擋住，被告庚○○應將系爭建物
      拆除。
三、參加人方面：參加人目前對被告庚○○尚有抵押債權存在。
    日後將就抵押標的物進行拍賣以資受償，若系爭土地細分，
    將來不利出售，因此不同意分割。
四、本院之判斷：
（一）按各共有人得隨時請求分割共有物，但因物之使用目的不
      能分割或契約訂有不分割之期限者，不在此限；又共有物
      之分割，依共有人協議之方法行之。分割之方法不能協議
      決定，或於協議後因消滅時效完成經共有人拒絕履行者，
      法院得因任何共有人之請求，命為下列分配：一、以原物
      分配於各共有人，但各共有人均受原物之分配顯有困難者
      ，得將原物分配於部分共有人。二、原物分配顯有困難時
      ，得變賣共有物，以價金分配於各共有人；或以原物之一
      部分分配於各共有人，他部分變賣，以價金分配於各共有
      人。以原物分配時，如共有人中有未受分配，或不能按其
      應有部分受分配者，得以金錢補償之。98年1月23日總統
      公布修正、同年7月24日施行之民法第823條第1項、民法
      第824條第1至3項定有明文。第按每宗耕地分割後每人所
      有面積未達0.25公頃者，不得分割，但本條例89年1月4日
      修正施行前之共有耕地，得分割為單獨所有，為農業發展
      條例第16條第1項第4款所明定，再農業發展條例係於89年
      1月26日經總統令修正公布。查系爭土地地目雖為田地，
      惟依據系爭土地之土地登記簿謄本所載，原告及被告戊○○分別於79年4月3日、54年2月25日因買賣原因而取得系
      爭土地如附表一所示之應有部分，又被告庚○○則於87年
      9月10日因贈與原因取得系爭土地如附表一所示之應有部
      分，兩造均係在該條例89年1月4日修正施行前即已共有，
      是系爭土地並無因法令限制不許分割情事，亦無因使用目
      的有不能分割之情形，兩造就系爭土地復未訂有不分割之
      契約，惟就分割方法則未能獲致協議之事實，業據其等提
      出與所述相符之土地登記簿謄本、地籍圖謄本等件為證（
      見本院卷第6-8頁），且為被告2人所不爭執，本院依調查
      證據之結果及斟酌全辯論意旨，堪認原告關於此部分之主
      張為真實。準此，原告訴請以判決分割系爭土地，於法自
      屬有據，應予准許。
（二）次按，以原物分配於各共有人時，除應顧及均衡之原則外
      ，並須就各共有人應行分得之範圍，例如面積多寡、交通
      、位置及占有形勢等，予以確定（最高法院55年臺上字第
      1982號判例意旨參照）；且按裁判上如何定共有物分割之
      方法，除應斟酌當事人之聲明、共有物之性質、共有人之
      意願、利害關係、經濟效用及全體共有人之利益等公平決
      之外，並不受任何共有人主張之拘束，法院為顧及全體共
      有人所得利用之價值等情形，本有自由裁量之權，惟儘量
      依各共有人使用現狀定分割方法，以維持現狀，減少共有
      人所受損害，當不失為裁判分割斟酌之一種原則（最高法
      院82年度台上字第1990號裁判亦同此見解）。經查，系爭
      土地北側臨新竹市○○路，西側臨西濱快速道路，其北側
      位置建有一石綿瓦屋頂之鐵皮屋一棟，即系爭建物，目前
      門牌為新竹市○○路○段555號，供訴外人椰灣休閒企業
      社及林錦亮經營「椰灣休閒家具」賣場之用，系爭建物之
      出入口緊臨天府路；系爭土地西側及南側位置則為空地，
      目前雜草叢生，均為休耕之土地等情，經本院至現場勘驗
      明確，並囑託新竹市地政事務所派員實施測量，有勘驗筆
      錄、複丈成果圖及現況照片等件在卷可按（見本院卷第49
      -56頁），而就系爭土地之使用情形，則經在場兩造各自
      指明，同載於勘驗筆錄足稽。且查，坐落系爭土地北側之
      系爭建物乃被告庚○○及訴外人利台公司所興建，而系爭
      土地南側之空地向來為被告戊○○所使用等情，亦為兩造
      所不爭執，本院酌定附圖所示乙方案之分割方法，將編號
      Ｂ部分之土地分歸由被告庚○○取得，不僅符合共有人就
      系爭土地之向來使用情形，且可使系爭建物得以保留最大
      面積之範圍，繼續供被告庚○○使用，而將附圖乙方案所
      示編號Ａ部分及Ｃ部分之土地分別分割予被告戊○○及原
      告各自取得，亦與現況相當。再者，採附圖所示乙方案之
      分割方法，對各共有人出入均屬便利，土地形狀均大致方
      整，其分割線不至過於傾斜，亦有利於各共有人之規劃、
      利用，俾以增加各自所取得土地之經濟價值。反之，如採
      附圖丙方案所示之分割方法，即被告庚○○所獲得分割後
      土地出入口之寬度自4公尺增加為6公尺，將使丙方案所示
      編號Ｂ部分與Ｃ部分土地間之分割線過度傾斜，導致分割
      後原告及被告庚○○各自取得之土地，土地側邊連線均呈
      銳角，不利分割後土地之利用，有礙發揮土地之最大經濟
      價值，是該分割分法，即難謂為適當。況且，系爭土地地
      目為田，以一般汽車而言車體寬度普遍在1.7至1.8公尺之
      間，而附圖乙方案所示編號Ｂ部分之土地臨天府路之面寬
      計4公尺，已足供一般車輛及農具機械使用進出甚為明確
      。從而，附圖所示乙方案之分割方法應較丙方案符合兩造
      對系爭土地之整體利用及公平原則。
（三）另按，法院為裁判分割時，固應消滅其共有關係，然因共
      有人之利益或其他必要情形，就共有物之一部，有時仍有
      維持共有之必要。例如分割共有土地時，需保留部分土地
      供為通行道路之用是，爰增訂民法第824條第4項，賦予法
      院就共有物之特定部分不予分割之裁量權，以符實際並得
      彈性運用。又此項共有，應包括由原共有人全體或部分共
      有人維持共有之二種情形。查原告起訴請求就系爭土地分
      割後按應有部分比例分得之土地維持共有關係，此有起訴
      狀在卷可稽（見本院卷第3頁背面）；且參酌系爭土地之面
      積僅有1922.39平方公尺，原告丁○○、乙○○、乙○○
      3人之應有部分別為107460分之8952、107460分之8224、1
      07460分之8952，其比例均屬偏低，若原告3人均各取得單
      獨所有之土地，將有土地細分之情形，對共有人或土地整
      體開發均屬不利，爰審酌上開共有人之意願、共有人之利
      益及其他必要情形，本院認原告3人所分得土地按附表二
      之比例維持共有，要屬妥適。
（四）綜上，本院復斟酌系爭土地之地形、使用狀況、共有物之
      價值、使用現狀、分割後之經濟效用、社會公益及公平原
      則並各共有人所陳之意願，定分割方法如附圖乙方案所示
      ，將各該部分土地分歸其等所有，並判決分割如主文第1
      項所示。
五、再者，本件雖為原告勝訴之判決，惟本院審酌裁判分割共有
    物訴訟之性質，兩造本可互換地位，且依民法第825條規定
    ，分割後各共有人間就他共有人分得部分係互負擔保責任，
    即該判決尚非片面命被告負義務，是原告提起本訴雖依法有
    據，然被告之應訴又係法律規定所不得不然，況被告於分割
    成果未明前，爭執原告主張是否可採，按當時之訴訟程度，
    自為申張或防衛權利所必要，若由敗訴之被告負擔全部訴訟
    費用顯失公平，爰依民事訴訟法第80條之1之規定，按兩造
    於系爭土地分割前對系爭土地之權利範圍，定訴訟費用負擔
    之比例，如主文第2項所示。
六、末按應有部分有抵押權或質權者，其權利不因共有物之分割
    而受影響。但有下列情形之一者，其權利移存於抵押人或出
    質人所分得之部分：（一）權利人同意分割。（二）權利人
    已參加共有物分割訴訟。（三）權利人經共有人告知訴訟而
    未參加。民法第824條之1第2項定有明文。本件原告起訴請
    求分割共有物，惟查，兩造共有系爭土地業經被告庚○○將
    其應有部分107460分之27158之所有權，為抵押權人己○○
    設定新台幣25,000,000元，權利存續期間自92年5月12日至
    102 年5月11日之本金最高限額抵押權，並於92年5月19日辦
    畢抵押權登記，此有土地登記謄本附卷可稽（見本院卷第7
    頁）。經本院將原告所提起訴狀繕本、被告答辯狀及本案歷
    次調解程序筆錄送達抵押權人己○○為訴訟告知，前開書狀
    及筆錄業於99年9月17日送達抵押權人己○○，此有送達證
    書在卷可參（見本院卷第158頁），抵押權人己○○受告知
    訴訟後於本件最後言詞辯論終結前參加訴訟，並陳稱不同意
    分割等語，惟原告訴請以判決分割系爭土地，於法自屬有據
    ，業於前述，且關於抵押權移存於抵押人所分得部分，祇要
    符合民法第824條之1第2項但書各款規定，應屬法律規定之
    法定效果，是己○○之抵押權於本件共有物裁判分割之形成
    判決確定後，依法自應移存於抵押人即被告庚○○分得如附
    圖乙方案所示編號Ｂ部分土地，附此指明，地政機關於辦理
    分割登記時，並應一併注意及之。
七、本件事證已臻明確，兩造其餘主張、陳述及所提之證據，經
    審酌均與本院前揭判斷不生影響，爰不一一詳予論述。
八、據上論結，本件原告之訴為有理由，依民事訴訟法第80條之
    1、第85條第1項後段，判決如主文。
中    華    民    國    99    年    10     月    25   日
                  民事第二庭審判長法  官   蔡孟芳
                                  法  官   高敏俐
                                  法  官   羅惠雯
以上正本係照原本作成。
如對本判決上訴，須於判決送達後20日內向本院提出上訴狀。
如委任律師提起上訴者，應一併繳納上訴審裁判費。
中    華    民    國    99    年    10     月    25   日
                                  書記官   李勻淨
附表一
┌───────────────┬─────────────┐
│共有人姓名                    │應有部分                  │
├───────────────┼─────────────┤
│原告丁○○                    │8952/107460               │
├───────────────┼─────────────┤
│原告乙○○                    │8224/107460               │
├───────────────┼─────────────┤
│原告丙○○                    │8952/107460               │
├───────────────┼─────────────┤
│被告戊○○                    │54174/107460              │
├───────────────┼─────────────┤
│被告庚○○                    │27158/107460              │
└───────────────┴─────────────┘
附表二
┌───────────────┬─────────────┐
│共有人姓名                    │應有部分                  │
├───────────────┼─────────────┤
│原告丁○○                    │8952/26128                │
├───────────────┼─────────────┤
│原告乙○○                    │8224/26128                │
├───────────────┼─────────────┤
│原告丙○○                    │8952/26128                │
└───────────────┴─────────────┘
附表三
┌───────────────┬─────────────┐
│共有人姓名                    │訴訟費用負擔比例          │
├───────────────┼─────────────┤
│原告丁○○                    │8952/107460               │
├───────────────┼─────────────┤
│原告乙○○                    │8224/107460               │
├───────────────┼─────────────┤
│原告丙○○                    │8952/107460               │
├───────────────┼─────────────┤
│被告戊○○                    │54174/107460              │
├───────────────┼─────────────┤
│被告庚○○                    │27158/107460              │
└───────────────┴─────────────┘

司法院資訊處製作；財團法人民間司法改革基金會備份。
